臺灣臺北地方法院刑事判決　　　　　　 93年度訴緝字第220號
公　訴　人　臺灣臺北地方法院檢察署檢察官
被　　　告　丙○○
指定辯護人　本院公設辯護人丁○○
上列被告因偽造有價證券等案件，經檢察官提起公訴（89年度偵
緝字第841號），本院判決如下：
    主    文
丙○○為他人處理事務，意圖為自己不法之利益，而為違背其任
務之行為，致生損害於本人之財產，處有期徒刑伍月；又意圖為
自己不法之所有，而侵占對於業務上所持有之物，處有期徒刑捌
月；應執行有期徒刑壹年，緩刑肆年。
其餘被訴侵占部分，無罪。
    犯罪事實
一、丙○○於民國86年1 月至87年11月間，任職設於臺北縣新店
    市○○路88之5號9樓之振豐海外股份有限公司（以下簡稱振
    豐公司）擔任總經理職務，處理公司建築案規劃、締約、興
    建等相關事項。86年1 月間，丙○○受振豐公司委任處理宜
    蘭縣冬山鄉○○段第505、506、507、508地號土地之建築案
    規劃、設計等締約事項，明知其擔任振豐公司總經理職務，
    負有為公司謀取有利之契約條件以獲取利潤之任務，並應以
    善良管理人之注意義務，秉持誠實信用原則處理公司事務，
    不得藉機提高契約價款以收取回扣，竟意圖為自己不法之利
    益，在與賴溪明建築師洽談上開建築案設計、規劃之締約條
    件時，明知賴溪明所預估之設計、規劃費用僅約新臺幣（下
    同）130萬元至140萬元之間，卻仍違背其任務，要求賴溪明
    在設計規劃委任契約內將建築師設計規劃事務費提高為 165
    萬元，藉此收取回扣，賴溪明為順利取得該規劃案乃予以同
    意，丙○○即代表振豐公司與賴溪明於86年1月22日以165萬
    元之價格訂立設計規劃委任契約。賴溪明並依丙○○之要求
    ，先於不詳日期交付面額23萬元、發票日期86年1 月23日、
    票號0000000號、帳號07713-6號之新竹區中小企業銀行（以
    下簡稱新竹企銀）北新竹分行支票1 紙，並經承兌，再於86
    年3 月14日至新竹企銀北新竹分行匯款10萬元至丙○○之陽
    明山信用合作社（已更名為陽信商業銀行股份有限公司）中
    興分行第00000000000 號帳戶。嗣振豐公司已依約給付經雙
    方同意減少事務內容變更契約後之設計規劃事務費110 萬元
    ，而丙○○則以此方式違背其任務收取回扣33萬元，致生損
    害於振豐公司之財產。嗣於87年3、4月間，振豐公司股東乙○○察覺該案設計規劃事務費過高，經向賴溪明查詢後，始
    查知上情。
二、丙○○於87年初負責處理振豐公司位於臺北市大同區○○○
    路附近之土地開發案，因與地主洽談土地收購事宜尚未達成
    協議，乃先於87年1 間某日，以洽購土地支付定金為由，向
    振豐公司會計江萃英申請核發振豐公司於第一商業銀行股份
    有限公司（以下簡稱第一商銀）第013696號帳戶、票號MA00
    000000號、MA0000000號、MA0000000號、MA0000000號、MA0
    000000號、未記載發票日期、金額、但已蓋用振豐公司、董
    事長黃林秀金、總經理丙○○印章之票據共5 張，先由丙○○保管。嗣丙○○與上開土地之姓名、年籍不詳地主達成購
    地協議後，為支付土地價款，即將票號MA00000000號、MA00
    00000號、MA0000000號、MA0000000 號之支票交付江萃英，
    由江萃英在該支票上依丙○○之指示填載發票日期及金額，
    而票號MA0000000 號之支票，則因故未予歸還、亦未經行使
    。詎丙○○將票號MA0000000 號、MA0000000號、MA0000000
    號之支票交付地主後，竟意圖為自己不法之所有，將上開因
    業務上所持有之票號MA00000000號、金額40萬元、發票日期
    不詳之支票1紙侵占入己，並於87年7月20日某時，在臺北縣
    新店市○○路肯德雞速食店將上開支票挪用交付于志釗以清
    償自己之債務。嗣於87年11月20日12時許，經于志釗持上開
    支票至振豐公司請求給付票款後，始發覺上情。
三、案經被害人振豐公司訴由臺北縣政府警察局新店分局並向臺
    灣臺北地方法院檢察署檢察官提出告訴後偵查起訴。
    理    由
壹、有罪部分：
一、訊據被告丙○○對於上開背信及業務侵占之事實，已於本院
    審理中坦承不諱（參本院94年3月29日審判筆錄第7頁），核
    與證人甲○○○（參89年度偵緝字第841 號偵查卷第86頁反
    面至88頁、第98至100頁、本院91年度訴字第277 號卷第133
    至143頁、本院94年3月29日審判筆錄第2至5頁）、乙○○（
    參89年度偵緝字第841 號偵查卷第86頁反面至88頁、第98至
    100頁、本院91年度訴字第277 號卷第91至101頁）、江萃英
    （參89年度偵緝字第841 號偵查卷第97至98頁、本院91年度
    訴字第277 號卷第103至109頁）、于志釗（參本院91年度訴
    字第277 號卷第159至161頁）分別於偵查及本院審理中，及
    證人賴溪明於偵查中（參89年度偵緝字第841號偵查卷第107
    至109 頁）結證之內容相符，且有87年4月2日被告所立切結
    書1紙（87年度偵字第24859號偵查卷第4頁）、建造執照1紙
    、建造執照設計建築師簽證負責項目表1 份、地質鑽探工程
    報告書1份、收據2紙、第一商銀89年9 月30日89一新店字第
    222 號函附支票兌付情形表1份及支票影本2紙、設計規劃委
    任契約1份、新竹企銀第0000000號支票影本1 紙、新竹企銀
    86年3月14日匯款副通知書1紙（以上參見89年度偵緝字第33
    頁、34頁、43頁、60頁、68頁、120頁、140頁）、證人于志
    釗南港區農會活期存款存摺影本1份（本院91年度訴字第277
    號卷第163 頁）在卷可證。被告上開任意性之自白，經前揭
    證據補強後，應認與事實相符，而得採為認定被告犯罪之證
    據。本案事證明確，被告犯行堪以認定，應依法論科。
二、核被告所為，係犯刑法第342條第1 項之背信罪及同法第336
    條第2 項之業務侵占罪。起訴書雖未引用業務侵占罪之法條
    ，惟公訴人於起訴書中既已記載被告自振豐公司會計即證人
    江萃英取得MA00000000號支票，並交付錢莊之人等事實，且
    業經檢察官當庭補充業務侵占罪之法條，本院自得加以審理
    ，附此敘明。被告所犯上開二罪，犯意各別，罪名不同，應
    分論併罰之。爰審酌被告任意破壞委任人與受任人之信賴關
    係、對告訴人造成之損害非輕、犯罪手段、於本院審理中坦
    承犯行、態度尚佳，已與告訴人振豐公司就業務侵占部分達
    成和解並已給付22萬元，有和解契約書在卷可憑（參被告94
    年1 月10日陳報狀附和解契約書）、關於背信部分亦已和解
    但未能依約履行，然已給付10元，並經告訴人同意不再追究
    （參本院94年3月29日審判筆錄第5頁），及其生活情狀與智
    識程度等一切情狀，分別量處如主文所示之刑，並定其應執
    行之刑。又被告前雖因違反稅捐稽徵法案件，經臺灣板橋地
    方法院判處有期徒刑3月，緩刑2年，惟於緩刑期滿，而緩刑
    之宣告未經撤銷，是上開刑之宣告，依刑法第76條之規定已
    失其效力，而與未曾受有期徒刑以上刑之宣告者同，有臺灣
    高等法院被告全國前案紀錄表1 份在卷可證，因一時失慮，
    偶罹刑典，事後已坦承犯行，深具悔意，並賠償部分損失，
    獲得告訴人之原諒，經此刑之宣告後，應知警惕而無再犯之
    虞，本院因認前開宣告之刑以暫不執行為當，併予以宣告緩
    刑4年，以勵自新。
三、公訴意旨雖以被告於上開犯罪事實二部分，有意圖供行使之
    用，而於票號MA00000000號支票上盜蓋職務上暫時管領之振
    豐公司及負責人印章，並偽填發票日期為88年10月底某日及
    金額40萬元後，交付錢莊之人而予以行使之行為，因認被告
    涉有刑法第201條第1項之偽造有價證券罪嫌云云。惟查振豐
    公司於87、88年間公司之空白支票簿係由公司會計即證人江
    萃英保管、簽發支票所使用之公司與負責人印章，係由實際
    負責公司業務之證人甲○○○自行保管或交予會計江萃英保
    管等情，業據證人乙○○、江萃英、甲○○○證稱屬實（參
    本院91年度訴字第277 號卷第95頁、第103頁、第106頁、第
    135 頁）。而振豐公司簽發支票之流程，係由請款單位填寫
    請款單，交由公司會計繕打支票金額與日期，送交總經理核
    章、最後再請甲○○○或乙○○確認無誤用章或送回會計蓋
    用公司及董事長印章後完成發票程序，而本件5 張支票核發
    過程，均有填寫請款單等情，亦據證人江萃英、甲○○○證
    述明確（參本院91年度訴字第277號卷第91頁、第107頁、第
    138頁）。又被告申請5張空白支票與證人乙○○一起前往與
    地主洽談土地買賣時，支票上均已蓋有公司大、小章、但金
    額尚未填寫，而被告嗣後交予證人于志釗之票號MA00000000
    號支票上，金額與日期則均已打印等情，亦分別經證人乙○○、于志釗證述在卷（參本院91年度訴字第277號卷第101頁
    、第133 頁）。況證人甲○○○亦證稱買土地所開的支票金
    額是會計打進去的、當初已經蓋了大、小章、金額亦已填寫
    等語（參本院91年度訴字第277 號卷第139頁、143頁）。至
    於證人乙○○雖曾於本院審理程序中證稱被告亦曾經保管過
    公司及負責人印章云云，惟旋即證稱其僅看過公司及負責人
    印章放在被告之辦公室，但不知道為何為如此，亦未曾詢問
    過原因等語（參本院91年訴字第277 號卷第97頁、99頁），
    則證人乙○○所見之情形縱屬真實，惟其於被告辦公室內所
    見之公司與負責人印章，是否即為票號MA00000000號支票上
    所蓋用之印章、以及被告是否確有使用該印章蓋用於上開支
    票等情，均無以確定，實難據此即認被告有偽造有價證券之
    犯行。從而，被告既未曾保管振豐公司及負責人之印章，且
    係依正常程序申請購買土地所使用之支票，而該支票當時均
    已蓋用公司之大、小章，惟尚未記載金額與日期，係之後經
    與地主洽談價金達成協議後，再經會計記載金額及日期，其
    所為即難認有何偽造有價證券之犯行。此外復查無其他積極
    證據足認被告確有公訴人所指之偽造有價證券犯行，原應為
    無罪之諭知，惟此部分與本院前開認定業務侵占罪部分，有
    方法、結果之牽連犯裁判上一罪關係，爰不另為無罪之諭知
    ，併此說明。
貳、無罪部分：
一、公訴意旨另以：被告於振豐公司在職期間，曾向乙○○借用
    車牌號碼QSQ—796號輕型機車作為代步工具，其後為躲避錢
    莊之人，於87年11月18日未辦理離職，亦未通知乙○○取回
    上述機車，將原有借用之上述機車，充作自己所有之交通工
    具，而後於88年11月底、12月初某日，復將該車器至於臺北
    市○○區○○路與萬盛街口之德威牙醫診所走廊前，因認被
    告涉有刑法第335條第1項之侵占罪嫌云云。
二、按犯罪事實應依證據認定之，無證據不得認定犯罪事實，又
    按不能證明被告犯罪，應諭知被告無罪之判決，刑事訴訟法
    第154條第2項、第301條第1項分別定有明文。且刑事訴訟法
    第161條已於91年2月8日修正公布，其第1項規定檢察官就被
    告犯罪事實，應負舉證責任，並指出證明之方法。因此，檢
    察官對於起訴之犯罪事，應負提出證據及說服之實質舉證責
    任。倘其所提出之證據，不足為被告有罪之積極證明，或其
    指出證明之方法，無從說服法院以形成被告有罪之心證，基
    於無罪推定之原則，自應為被告無罪判決之諭知。最高法院
    著有92年度臺上字第128 號判例可資參照。又告訴人之告訴
    ，係以使被告受刑事訴追為目的，是其陳述是否與事實相符
    ，仍應調查其他證據以資審認。再刑法上之侵占罪，須持有
    人變易其原來之持有意思而為不法所有之意思，始能成立，
    如僅將持有物延不交還或有其他原因致一時未能交還，既缺
    乏主觀要件，即難遽以該罪相繩。最高法院52年度臺上字第
    1300號判例、68年度臺上字第3146號判例均可供佐參。
三、本件公訴人認被告涉有前開犯罪，無非係以被告之自白、告
    訴人乙○○之指訴及振豐公司函發新店19支局郵局第625 號
    存證信函為其主要論據。訊據被告則堅詞否認有侵占之犯行
    ，辯稱：車牌號碼QSQ—796號輕型機車當時係告訴人乙○○
    提供作為代步工具，嗣因與公司發生糾紛，且為躲避他人討
    債，始突然離職，才未返還機車，且未收到存證信函，而事
    後因振豐公司又已停止營業，無法找到告訴人乙○○，惟其
    均將機車停放於德威牙醫診所走廊前，並未作他用，實無為
    自己不法所有之意等語。經查被告自偵查至本院審理中，固
    供陳有借用車牌號碼QSQ—796號輕型機車，且尚未返還告訴
    人乙○○之事實，然均否認有侵占之犯行，此觀歷次偵查及
    審理筆錄即明，尚難任有自白犯罪之情形。次查振豐公司雖
    確實以被告為收件人函發新店19支局郵局第625 號存證信函
    ，告以被告未將上開機車返還告訴人乙○○之事實，有該存
    證信函在卷可稽（參88年度偵字第11812 號偵查卷第14頁）
    ，惟並無掛號函件回執可證被告確實已收受該存證信函。且
    告訴人乙○○經本院以證人身分傳訊時，證稱當時將機車交
    予被告作為代步工具，後因沒有機會見到被告，所以被告才
    沒有還機車等語（參本院91年度訴字第277 號卷第94頁），
    而振豐公司確實已於88年6 月間停止營業，亦據證人甲○○○證稱屬實。再查車號QSQ—796號輕型機車停放於臺北市○○區○○路與萬盛街口之德威牙醫診所走廊前，全車已佈滿
    厚重灰塵，且有明顯之生鏽痕跡，有現場照片3 幀在卷可查
    （參89年度偵緝字第841 號偵查卷第26頁），足徵被告確實
    長期將機車停放於該處而未加以使用。況查告訴人已與被告
    達成民事賠償之和解，由被告給付告訴人3萬元，亦有收據1
    紙附卷可查（參本院91年度訴字第277號卷第185頁）。據此
    足證被告辯稱因突然離職，振豐公司又已停止營業，且未收
    受存證信函，無法與告訴人乙○○取得聯繫，始未能即時返
    還上開機車，又長期未曾使用該機車等情，應屬真實，堪可
    採信。從而被告僅因上開原因而一時無法交還上開機車予告
    訴人乙○○，依前開判例所示，應認被告缺乏變易其原來持
    有意思而為不法所有之主觀犯意，即難論以侵占罪。此外又
    查無其他積極證據，足認被告確有公訴人所指之侵占犯行，
    不能證明被告犯罪，依法應諭知無罪之判決。
據上論斷，應依刑事訴訟法第299條第1項前段第301條第1項，刑
法第336條第2項、第342條第1項、第51條第5款、第74條第1款，
罰金罰鍰提高標準條例第1條前段，判決如主文。
本案經檢察官張志全到庭執行職務
中　　華　　民　　國　　94　　年　　4 　　月　　12　　日
　　　　　　　　　刑事第四庭     審判長法  官  黃雅芬
                                       法　官　吳定亞
                                       法  官  余明賢
以上正本證明與原本無異。
如不服本判決，應於判決送達後10日內，向本院提出上訴狀。
       　　　　　　　　　　　　　　　　書記官　廖純瑜
中　　華　　民　　國　　94　　年　　4　　 月　　12　　日
附錄本案論罪科刑法條全文
中華民國刑法第336條第2項
對於業務上所持有之物，犯前條第1 項之罪者，處6月以上5年以
下有期徒刑，得併科3000元以下罰金。
中華民國刑法第342條第1項
為他人處理事務，意圖為自己或第3 人不法之利益，或損害本人
之利益，而為違背其任務之行為，致生損害於本人之財產或其他
利益者，處5 年以下有期徒刑、拘役或科或併科1000元以下罰金
。
